【裁判字號】    89,訴,884
【裁判日期】    900314
【裁判案由】    新式樣專利申請
【裁判全文】
臺北高等行政法院判決                              八十九年度訴字第八八四號
                              .
    原      告  仁杰義金屬工業股份有限公司
    代  表  人  甲○○
    訴訟代理人  丙○○
    被      告  經濟部智慧財產局
    代  表  人  陳明邦（局長）
    訴訟代理人  乙○○
右當事人間因新式樣專利申請事件，原告不服行政院中華民國八十九年六月台八十九
訴字第一九○○三號再訴願決定，提起行政訴訟。本院判決如左：
    主  文
原告之訴駁回。
訴訟費用由原告負擔。
    事  實
一、事實概要：原告之前手黃慶宗於民國八十五年十月十二日以「門框材（三）」之
    形狀向被告機關申請新式樣專利，案經被告編為第00000000號審查，不
    予專利。旋黃慶宗申將本案申請權讓與原告，原告變更新式樣物品為「鋁擠型門
    框聯合四」作為其第00000000號「鋁擠型門框」新式專利案（以下稱原
    案）之聯合新式樣，被告機關重編為00000000聯合四號審查、再審，仍
    不予專利，發給八十九年一月十日（八九）智專一（三）○三○一九字第八九八
    七○○○○五七號專利再審查審定書。原告不服，一再訴願，均遭決定駁回，遂
    提起本件行政訴訟。
二、兩造聲明：
    （一）原告聲明求為判決：原處分及一再訴願決定均撤銷。
    （二）被告聲明求為判決：駁回原告之訴。
三、兩造之爭點：本案之新式樣形狀是否近似於該原案之形狀。
    （一）原告主張之理由：
    １、原告在詳閱行政院決定書後，發現行政院為求速審速決之行政效率，而沿襲
        原處分與原決定機關之論點下所作出自由心證之決定，且對於被告機關對同
        一案件所採用兩種不同之審查標準，讓原告無所適從，被告機關之審查方式
        根本無法取信於原告，且加上原告乃完全依照被告機關審定理由與論見作一
        更正（其理由為本案與原案近似，無法申請獨立案），將本案由原先之獨立
        案改請為聯合案，但卻再遭被告機關以兩案不近似核駁本案，故原決定及被
        告機關在審理上顯有疏失。
    ２、今原告將其駁回之理由整理如后：本案「鋁擠型門框聯合四」係一鋁擠型物
        品，鋁擠型物品之形狀特徵在於斷面之形狀，而一般斷面之形狀大多以線條
        構成，不宜如原告所稱，僅以線條構成之設計及認定屬近似之作，仍應以整
        體線條圍成之形狀為判斷基準。由本案與原案之第六圖比對觀之，本案圖六
        右側由連續多段直角轉折構成，明顯成階梯狀，原案兩側邊皆無此設計，且
        本案末端為一反折片設計，與原案末端向外延伸且具一孤角折邊有很大差異
        ，則雖本案左側與原案右側之線條均呈反「弓」字型，但本案至末端條形成
        一直角而顯然有別於原案，故整體觀之，二者並不近似，並不符合聯合新式
        樣要件，從而被告機關所為本案應不予專利之處分，應予維持。
    ３、爰此，原告認為被告機關並未詳究原告所提及之理由，即隨被告機關之審查
        角度與論點作一決定，顯見其理由相當草率，且其理由並未依據被告機關所
        訂定之專利審查基準作一公平、客觀判斷，為使貴院對本案更加了解，原告
        特別針對被告機關之疑慮及審定瑕疵作一詳細說明如后：（１）其中之主要
        爭議要點在於本案之新式樣形狀是否近似於該原案之形狀，若二者相較後近
        似的理由成立，則本案當符合專利法第一百零七條第三項的規定．．「近似
        之新式樣屬同一人者，得申請為聯合新式樣專利，不受前二項之限制。」，
        並得依本法申請取得新式樣專利，今原告經詳細檢視後以為．．甲、該原案
        與本案皆為同功能性之物品。乙、該原案與本案為造型構成同一的物品，而
        造型構成同一後，才可比較二者之近似性。丙、本案與該原案是否相近似，
        決不可單獨以線條的多寡，角度變化之大小，或構成線條曲折數的多少，便
        予以否定二者的相近似；較為妥善的作法，應當是以其視覺效果變化之程度
        ，再作綜合性的比較；例如，若線條由正四邊形到六邊形，或由正四邊形變
        化為正十邊形，則其視覺效果之差異肯定是相近似的。又如，線條由一次的
        曲折變為三次的曲折變化，或是線條由五次的曲折改為二次的曲折差異，則
        其視覺效果肯定是相近似之構成。丁、本案與該原案間的近似程度，應作異
        地、同地觀察及肉眼觀察，而不可僅以微觀之曲折，或線條角度的變化來比
        較之。（２）基於上述的要點，原告茲將本案作如下的解析：ａ、原案圖六
        所示；該原案之圖式中即顯示出該原案一側之構成（圖示之右側）為連續的
        、多段直角的彎折﹒，而另一側之架構（圖示的左側），則為具有少數彎折
        的線條。ｂ、本案之圖六中所示的圖樣；其中，本案一側的線條（圖示之右
        側），即具有連續的、多段直角的彎折；若以整體的構造觀之，當絕對可將
        二者視為非常的相近。ｃ、又本案另一側的構成（圖示之左側），亦具有少
        數的彎折，而其中也僅有一小段的內彎；但若整體觀之後比較，亦能發覺本
        案與該原案之左側部份是非常的近似。ｄ、而可能讓原決定、處分機關誤解
        的是，本案圖六中所示之右下側，具有一凸緣；而其左下側也未具有如該原
        案之凸伸；而正因此形變的不同，致使被告機關認為本案與其原案間不具有
        相近似性。ｅ、原告認為本案之右下側凸緣的頂端，拉出一條假想之橫線，
        並連接至本案之主體結構之上；如此，本案之右下側當與原案之右下側的構
        成相當，此外，原告亦認為本案之左下側亦是將原案左下側的凸伸部份，加
        以省略的結果。（３）綜上所述，原告以為本案經過上述的解析之後，應可
        發現本案與原案之間，只有在線條彎折的數目上有所差異，或是僅將凸伸部
        予以簡化、省略的不同，而其間也只有一些少數的彎折（線條）變化而已。
        也就是說，本案與其依附的原案之間，其構思、及其特徵，僅局部線條的造
        形不同，故當視為二個近似的新式樣案件。（４）今再就創作特點來考量原
        案與本案造型中之點、線、面、體之要素觀之，皆如出一轍，其彎折位置與
        方向皆屬近似，並非如被告機關所言之兩案不構成近似。（５）就「近似」
        一語，其界定頗為困難，並無法加以公式化或標準化，是否近似應以肉眼觀
        察為主，其通常判斷之要點在於：ａ、創作特點、構成是否相同？ｂ、是否
        為材質本身之效果？ｃ、是否為視覺焦點之正面或主要視面？ｄ、是否為同
        類商品？ｅ、是否為新產品？故由其判斷依據原告業已於前述說明中證明本
        案與原案之特點與構成近似、材質本身近似、視覺效果近似、並非新產品亦
        係為同一類之商品為近似，因此本案並無違反聯合新式樣之專利要件。（６
        ）再針對前述「近似」一語再作一補充，由被告機關所發行專利審查基準對
        近似之判定發現，對於形狀之演化約略可形成一循環，其每一個幾何造形與
        其相鄰之造形者容有近似之可能，本案與原案之差異在於由一直線作一圓孤
        或直角之轉換，其均為相鄰之造形，因此本案與原案確有近似之處，完全符
        合專利審查基準對聯合新式樣中之近似判斷，因此，本案為原案造形之演進
        無庸置疑。
    ４、基於上情，原告以為本案經過上述的解析之後，應可發現本案與原案之間，
        只有在線條彎折的角度上有所差異而已；而其間也只有一些少數的彎折（線
        條）不同。也就是說，本案與其依附的原案之間，其構思、及其特徵，僅局
        部線條的波形不同，故應視為二個近似的新式樣案件；且經整體觀之後，相
        信以貴院應可判定二者互為近似，並為一具符合聯合新式樣要求之創作，並
        將原決定、處分均撤銷。爰此，本案業已符合專利法第一百零七條第三項「
        近似之新式樣屬同一人者，得申請為聯合新式樣專利，不受前二項之限制。
        」之規定。
    ５、再查，本案最早向被告機關提出新式樣申請並經編列第00000000號
        ，並於八十六年十一月十七日接獲被告來函指示，係針對第0000000
        0號新式樣專利申請案檢具一九九二年建築世界及第00000000號申
        請案公告影本乙份為引證證據，而判定第00000000號新式樣專利申
        請案之形狀乃屬熟習該項技術者易於思及之創作而不予專利權，經原告重新
        了解本案整體外觀造型所呈現之創意與原案確實比較後，亦認為第0000
        00000號新式樣專利申請案以獨立案申請確有不當之處，於是依法將申
        請權人讓與第00000000號之申請權人即原告，並依專利法第一百零
        七條第三項規定「近似之新式樣屬同一人者，得申請為聯合新式樣專利，不
        受一百零七條一、二項之規定。」爰依法改提請為本案第00000000
        號之聯合申請案，未料，經被告機關重新審查後，卻又於審定書中認為本案
        與母案之形狀特徵差異甚大，其整體造型與母案整體造型相較亦非層母案形
        狀沿襲之作，而審定應不予本案專利之核駁理由竟是依專利法第一百零六條
        第二項之規定，與前函指示內容相較之下相互抵觸，面對如此定審結果著實
        令當時人錯愕與不解，即使經反覆思考亦無法明瞭同樣一件申請案，前後核
        駁理由竟是完全相反且相衝突，今被告機關之審定標準如此不一，實難讓原
        告甘服，且如此之審查依據與水平將如何讓社會大眾心服？
    ６、今對於被告機關之前後矛盾審查標準，不免讓原告產生被告機關似乎有刻意
        不讓本案取得專利之情事，否則怎會如此前後不一之審查結果發生，因為最
        初申請時被告機關係以本案為熟習該項技術者所易於思及之創作核駁，且引
        證資料係為本案目前所聯合之母案，為此，本案再依被告機關之審定理由將
        本案轉而改請該引證案之聯合案，原本預料應可獲得專利權，未料，被告機
        關竟一反前次審查之理由，認為兩案之創作概念及所展現外觀並不近似而再
        次核駁本案，因認被告機關有不讓本案獲得應有之專利權之主觀意圖。
    ７、被告機關之審查方式未針對原告所提及之說明及未依照專利審查基準即作出
        審定，顯然對本案不利，實並非合宜者；針對此點，原告認為原決定、處分
        機關之審查依據頗有瑕疵及論見實有以偏概全之嫌，而本案其創作概念應屬
        原案近似之創作，完全符合專利聯合新式樣之要件，何來不予專利之情事？
        且在原告提出申復理由與訴願理由后，被告機關仍未詳查，依然逕行作出違
        背專利精神之判定。爰此，若按被告機關的論見及審定，必將造成往後許多
        的訴訟，此點尚祈明鑑。
    （二）被告主張之理由：
    １、本案係一鋁擠型物品，鋁擠型之形狀特徵係在於斷面之形狀，而一般斷面之
        形狀大多以線條構成，原告認為只要是由線條構成之設計，無論其轉折變化
        如何，即屬近似之作之見解並不正確，應以整體線條圍成之形狀與該領域之
        物品比對方能作為判斷基準。
    ２、本案圖六之右側由連續多段直角轉折構成，此與原案之任何一側邊皆不近似
        ，本案很明顯呈階梯狀，原案兩側邊皆無此設計，反而與本案再審引證資料
        內所列習知之連續多段直角轉折鋁擠型較相近，且本案末端為一反折片設計
        ，與原案向外延伸且具一弧角折邊有很大差異，雖本案左側之線條呈反「弓
        」字形與原案右側之形狀有些微近似，但本案至末端係形成一直角，與原案
        又有所不同，整體觀之，本案形狀大部分與原案並不近似，不符聯合新式樣
        專利要件，原告之意見並不足採。
    ３、起訴理由三（１）─３所提到之審查理念，例如線條由四邊形變化成六邊形
        或十邊形，線條由一次曲折變化成三次或五次曲折即肯定其為近似之觀念，
        並非正確，參酌本局審查基準 3-2-3所列「近似性之判斷說明」（原告於理
        由三─（５）、（６）中略有提及）以及3-2-13之實例說明可知原告所持之
        觀念過於簡單且主觀，應不足採信，故其基於該錯誤理念而衍生之說法理由
        三─（２）、（３）、（４）之結論皆不足採之。
    ４、由前述（２）中可知本案圖六之右側由連續多段直角轉折係見於原告第00
        000000號案（本案未改請前之案號）再審引證資料中，顯見本案大部
        分特徵源自此處，係為習知之造形，而少部分設計方與第00000000
        號案相近，惟新式樣對於近似性之判斷應以整體造形考量，故本案經整體觀
        之，判定與原案不近似之基準並無不妥之處，原告於訴訟狀理由五至七所言
        者係對本案之審理過程及審查基準不暸解所致，所訴應不足採。綜上所述，
        本局原處分並無違法，敬請駁回原告之訴。
    理  由
一、本件原告經合法通知，無正當理由未於言詞辯論期日到場，依行政訴訟法第二百
    十八條準用民事訴訟法第三百八十五條，查無民事訴訟法第三百八十六條所列各
    款情事，爰依被告之聲請，由其一造辯論而為判決，合先敘明。
二、按稱聯合新式樣者，謂同一人因襲其另一新式樣之創作且構成近似者，為專利法
    第一百零六條第二項所規定。本件被告機關以本案除右側之線條與原案之一側線
    條有差異外，另側之線條呈反弓字形，兩側線條匯集至末端形成橫Ｌ邊，亦與原
    案末端兩側具Ｕ字緣之特徵有很大差異，認本案與原案之整體形狀不近似，不符
    聯合新式樣要件，依專利法第一百零六條第二項規定，應不予專利。原告不服以
    本案與原案間僅線條彎折之數目角度有所差異，應得申請為聯合新式樣專利云云
    ，訴經經濟部訴願決定，以本案係鋁擠型物品，鋁擠型物品之形狀特徵在於斷面
    形狀，而一般斷面形狀大多以線條構成，不宜如原告所稱，僅以線條構成之設計
    即認定屬近似之作，仍應以整體線條圍成之形狀為判斷基準。由本案與原案之第
    六圖比對，本案圖六右側由連續多段直角轉折構成，明顯成階梯狀，原案兩側邊
    皆無此設計，本案末端為反折片設計，與原案末端向外延伸且具弧角折邊有很大
    差異，雖本案左側與原案右側之線條均呈反弓字形，惟本案至末端係形成直角而
    顯然有別於原案，亦認本案不符聯合新式樣要件，是駁回其訴願。原告仍不服復
    執前詞提起再訴願，經駁回後，提起本件行政訴訟，除執前詞外，仍主張本案與
    原案之間，只有在線條彎折的角度上有所差異而已；而其間也只有一些少數的彎
    折（線條）不同。也就是說，本案與其依附的原案之間，其構思、及其特徵，僅
    局部線條的波形不同，故應視為二個近似的新式樣案件；且經整體觀之，應可判
    定二者互為近似，並為一具符合聯合新式樣要求之創作云云，理由有如前述。
三、經查，本案既係一鋁擠型物品，鋁擠型之形狀特徵係在於斷面之形狀，而一般斷
    面之形狀大多以線條構成，是否近似自應以整體線條圍成之形狀與該領域之物品
    比對方能作為判斷基準。原告認為只要是由線條構成之設計，無論其轉折變化如
    何，即屬近似之作云云，實乏論據。況本案圖六之右側由連續多段直角轉折構成
    ，此與原案之任何一側邊皆不近似，本案很明顯呈階梯狀，原案兩側邊皆無此設
    計，反而與本案再審引證資料內所列習知之連續多段直角轉折鋁擠型較相近，且
    本案末端為一反折片設計，與原案向外延伸且具一弧角折邊有很大差異，雖本案
    左側之線條呈反「弓」字形與原案右側之形狀有些微近似，但本案至末端係形成
    一直角，與原案又有所不同。再者，本案圖六之右側由連續多段直角轉折係見於
    原告第00000000號案再審引證資料中，顯見本案大部分特徵源自此處，
    係為習知之造型，而少部分設計方與第00000000號案相近，惟新式樣對
    於近似性之判斷應以整體造形考量，故本案經整體觀之與原案難謂近似，顯然不
    符合前揭申請聯合新式樣申請之要件甚明。綜前所述，原處分並無違法，一再訴
    願遞予維持，亦稱妥適。原告徒執前詞，聲請撤銷，為無理由，應予駁回。
據上論結，本件原告之訴為無理由，爰依行政訴訟法第二百十八條、民事訴訟法第三
百八十五條、行政訴訟法第九十八條第三項前段，判決如主文。
中      華      民      國     九十     年      三      月     十四     日
                          臺北高等行政法院  第一庭
                                            審判長  法  官  鄭忠仁
                                                    法  官  林金本
                                                    法  官  林育如
右為正本係照原本作成。
如不服本判決，應於送達後二十日內，向本院提出上訴狀並表明上訴理由，如於本判
決宣示後送達前提起上訴者，應於判決送達後二十日內補提上訴理由書（須按他造人
數附繕本）。
中      華      民      國     九十     年      三      月     十五     日
                                                    書記官  葉倫楨


司法院資訊處製作；財團法人民間司法改革基金會備份。
